最高法院刑事判決　　　　　　　　　　　　　　　九十一年度台上字第一四三五號
　　上　訴　人　甲○○
　　選任辯護人　蔡宏修律師
　　　　　　　　林螢秀律師
右上訴人因違反懲治盜匪條例案件，不服臺灣高等法院中華民國八十八年十二月二十
三日第二審判決（八十八年度上訴字第二六二八號，起訴案號：臺灣臺北地方法院檢
察署八十七年度偵字第八０六五號、第九０六七號），提起上訴，本院判決如左：
    主  文
原判決撤銷，發回臺灣高等法院。
    理  由
本件原判決認定上訴人甲○○曾因竊盜罪，經臺灣高等法院判處有期徒刑十月確定，
並於民國八十二年七月十三日執行完畢，仍不思悔改，明知程正基（另案由臺灣臺北
地方法院檢察署通緝中）周圍之人大都從事強盜及竊盜勾當，仍不知潔身自愛，與之
密切交往，於八十五年六月間因程正基從于國盛（另案經臺灣臺北地方法院檢察署檢
察官偵查起訴）處得知臺北市○○街一０八巷四號皇賓銀樓營業員運送貴重金銀珠寶
之情報，乃尋找上訴人、侯建安（另案經原審法院判處無期徒刑，褫奪公權終身）及
綽號「阿宏」之成年男子，商議強劫該批珠寶。上訴人與程正基、侯建安、「阿宏」
即基於共同意圖為自己不法所有之犯意聯絡，於八十五年六月十七日上午十一時，在
台北市○○街一０八巷四號皇賓銀樓附近，先由程正基將其所有未經許可無故持有預
備供強劫用之中共製黑星手槍一把及子彈四顆（該子彈嗣全由侯建安擊發），交予侯
建安，另將非屬槍砲彈藥刀械管制條例列管之刀械一把交予「阿宏」，復備妥機車二
輛由上訴人在附近一一六巷內看管，並將之發動負責接應，四人均未經許可無故持有
上開槍、彈，並約定強劫財物時，如遇抵抗即使用槍、彈、刀械，侯建安及「阿宏」
於該日上午十一時左右，見皇賓銀樓業務員王坤平、謝財吉二人行經一０八巷口，即
分持上開刀、槍衝上前去強劫王坤平所帶內裝有金飾珠寶之綠色手提袋，王某為保
護財物，而與「阿宏」發生拉扯，侯建安見狀即依事前約定，以殺人之故意，持程正
基備妥交付之中共製黑星手槍、子彈，朝王坤平、謝財吉二人射擊，先開第一槍未射
中，第二槍、第三槍則未擊發，謝財吉立刻將手提袋取走丟至皇賓銀樓門口，此時侯
建安開第四槍，射中王坤平下巴而子彈卡在右肩部，造成王坤平受有下頜貫穿性合併
粉碎性骨折及右肩穿扒性槍傷合併關節傷，然終因距離該手提袋太遠，無法劫得該手
提袋而未得逞。侯建安、「阿宏」見無法劫取該手提袋，乃快速逃向上訴人接應處，
由上訴人騎機車載侯建安，「阿宏」則騎乘另一輛機車，沿預定路線逃逸，嗣王坤平
經急救得宜，倖免於死等情。因將第一審判決撤銷，改判仍依想像競合犯、牽連犯，
從一重論處上訴人共同強劫而故意殺人未遂（累犯）罪刑（處有期徒刑十五年，褫奪
公權十年），固非無見。
惟查：（一）第二審審判長於開庭審判時，除應命上訴人陳述上訴要旨外，並準用第
一審審判程序，訊問被告及調查證據，倘未踐行上開程序即命辯論終結，予以判決，
自屬違背法令。本件原判決撤銷第一審判決，改判論處上訴人共同強劫而故意殺人未
遂罪刑。然據原審審判筆錄之記載，審判長就事實之訊問，竟僅問上訴人：「是否於
八十五年六月間因程正基從于國盛處得知台北市○○街一０八巷四號皇賓銀樓之營業
員運送貴重金銀珠寶情形等情報，程正基尋找你們及綽號阿宏之成年男子，商議強劫
該珠寶？」、「是否與程正基、阿宏基於共同意圖自己不法所有之犯意聯絡，於八十
五年六月十七日上午十一時在台北市○○街一０八巷四號皇賓銀樓附近，由程正基提
供其所有預備供強劫用之中共製黑星手槍一把、刀械一把及機車二輛？」、「是否由
你在附近一一六巷內看管已發動機車負責接應？」、「是否由你在一一六巷內載侯建
安沿預定路線逃逸？」，而未就上訴人應共同負責之意圖供犯罪之用持有軍用子彈及
強劫而故意殺人未遂等事實，一一訊問，俾使上訴人得就此等事實為詳細之陳述，即
行宣告辯論終結，其踐行之訴訟程序，難謂合法。（二）有罪之判決書，對被告有利
之證據不採納者，應說明其理由，為刑事訴訟法第三百十條第二款所明定。故有罪判
決書對於被告有利之證據，如不加採納，必須說明其不予採納之理由，否則即難謂無
判決不備理由之違誤。證人潘宏畿證稱：「我接著緊追那二名歹徒至遼寧街一０八巷
與一一六巷交叉口，往左邊看，見到胖的歹徒與瘦的歹徒騎機車逃走」、「過程非常
肯定，以我當時的記憶而言，確實如警訊筆錄所寫的那樣，當時是胖的開槍，瘦的在
跟人家拉扯，他們騎摩托車，從後面巷子跑走，只有一台摩托車，車上有二個人，只
有一輛摩托車，我肯定是胖的開槍，至於騎車時是誰載誰，時隔太久不記得」（見偵
九０六七號卷第三一頁背面、第一審卷第一二二頁正、背面），如若無誤，似意指下
手行劫之歹徒體型一胖、一瘦，強劫未得逞後，該二人乃共乘一輛機車逃離現場，此
與上訴人及侯建安分別在警訊中供認：上訴人在台北市○○街一一六巷附近，發動並
看管二輛機車接應下手實施強劫行為之侯建安及阿宏，嗣並由上訴人騎機車搭載侯建
安，阿宏則騎乘另一機車一同逃離現場等情。顯然不相符合。潘宏畿上開證言，關乎
上訴人及侯建安前開供認是否與事實相符，自屬有利於上訴人之證據，原判決不予採
納，竟未敘明其理由，自有判決不備理由之違法。（三）審理事實之法院，對於案內
與認定事實、適用法律有關之一切證據，除認為不必要者外，均應詳為調查，然後基
於調查所得之心證以為判斷之基礎；苟與認事用法有重要關係，在客觀上認為應行調
查之證據，又非不易調查或不能調查，而未依法加以調查，即有刑事訴訟法第三百七
十九條第十款規定所稱應於審判期日調查之證據未予調查之違法。依原審卷附之上訴
人調查證據聲請狀所載，其聲請傳訊證人林同洲，旨在欲其證明八十五年六月十七日
上午，上訴人係在其弟賴明正之台北縣新莊市○○路四八號之裝潢工地趕工，並未現
身於案發現場（見原審卷第五七頁、第五八頁），是該項上訴人不在場之證明，與本
件認定事實、適用法律自有重要關係。原判決以：「上訴人聲請傳喚證人林同洲，欲
證明之事項，或係其案發之前一日有辦桌大拜拜之事實，或係其於八十五年五月二十
九日有接到賴泰坤Call機趕赴新莊之事實，與本件犯罪事實成立之認定，並無任何直
接或間接關聯性」，駁回上訴人此部分調查證據之聲請，不唯與上訴人欲藉此證明之
待證事實不符，復有調查證據未盡之違法。（四）共同被告所為不利於己之陳述，固
得採為其他共同被告犯罪之證據，但此項不利之陳述，須無瑕疵可指，且就其他方面
調查又與事實相符者，始得採為犯罪事實之認定。又被告（含共同被告）之自白，須
非出於強暴、脅迫、利誘、詐欺或其他不正之方法，且與事實相符者，始得採為證據
，如果被告之自白，係出於不正之方法，並非自由陳述，即其取得自白之程序，已非
適法，則不問自白內容是否確與事實相符，因其非適法取得之證據，即不能採為判決
之基礎，故審理事實之法院，遇有被告對於自白提出刑求之辯解時，應先於其他事實
而為調查。原判決係依憑偵查中共同被告侯建安在警訊中供認：伊與阿宏強劫財物時
，上訴人受程正基之指示，在現場附近看管發動二輛機車接應，嗣並以其中一輛搭載
伊逃離現場，另一輛則供阿宏騎用等事實，認定上訴人在警訊中之自白與事實相符。
惟侯建安在第一審已供稱：「（問：甲○○有無在現場準備二台車接應你們？）沒有
」、「是警員拿相片要我指認，因警員有用電線電擊我的大腿」、「若要我指認時，
我不指認就遭電擊，有時用毛巾圍著眼睛，雙手反扣在椅子上，衣服都脫掉」（見一
審卷第九七頁），嗣在原審復證稱：「（問：是何位警員告訴你可與地院另案合併審
理？）不是在場之黃警員，是另外二位警員，且打人的也不是製作筆錄之警員」（見
原審卷第九一頁背面）。原判決就侯建安自白非出於任意性之上開辯解，未為進一步
之調查，僅以侯建安在偵查及原審曾供認未受刑求云云，即遽認其不利於上訴人之自
白，皆出於任意性，自難謂已盡調查證據之能事。（五）案件曾經判決確定者，應諭
知免訴之判決。為刑事訴訟法第三百零二條第一款所明定，是同一案件曾否經法院為
實體上之判決確定，關乎該被告應受之刑事制裁，已否因前次判決確定，致不能更為
其他有罪或無罪之實體上裁判，自有調查之必要性。又此項原則，關於實質上一罪或
裁判上一罪，其中一部事實已經判決確定者，對於在最後事實審法院宣示判決前所發
生而屬構成一罪之其他部分，亦應有其適用。卷查上訴人於本件犯罪行為後，原審宣
示判決前之八十五年八月一日上午一時二十五分，曾與程正基共同未經許可無故持有
中共製七七式口徑七點六二MM半自動黑星手槍一支，為警查獲。嗣該案並經臺灣台北
地方法院以八十五年訴字第一八一二號刑事判決（下稱另案）論處上訴人共同未經許
可無故持有手槍罪刑確定在案，有臺灣高等法院被告全國前案紀錄表及臺灣台北地方
法院八十五年度訴字第一八一二號判決影本乙份在卷可按。上訴人辯稱：其為犯本件
強盜罪而持有之手槍，與另案查獲並經判決確定之手槍為同一槍枝云云，是否屬實？
及上訴人意圖供犯強盜罪之用而持有手槍，並進而持以遂行強盜而故意殺人犯行後，
繼續持有該把手槍之行為，與其所犯意圖供犯罪之用而持有手槍及強劫而故意殺人未
遂等犯行，是否屬同一案件？本件能否認係另案判決既判力所及？自有調取另案手槍
與本案相關證物（如彈頭、彈殼等）鑑驗釋疑根究明白之必要，本部分事實不明，本
院無從為法律上之判斷。以上，或係上訴意旨所指摘，或屬本院得依職權調查之事項
，應認原判決有撤銷發回更審之原因。又上訴人行為後懲治盜匪條例已於九十一年一
月三十日公布廢止，案經發回，應注意比較適用，附此敘明。
據上論結，應依刑事訴訟法第三百九十七條、第四百零一條，判決如主文。
中      華      民      國    九十一    年      三      月     十五     日
                              最高法院刑事第一庭
                                  審判長法官  施  文  仁
                                        法官  林  永  茂
                                        法官  蕭  仰  歸
                                        法官  賴  忠  星
                                        法官  洪  佳  濱
      右正本證明與原本無異
                                              書  記  官
中      華      民      國    九十一    年      三      月    二十一    日
